---
title: "Approche méthodologique"
output: rmarkdown::html_vignette
vignette: >
  %\VignetteIndexEntry{Approche méthodologique}
  %\VignetteEngine{knitr::rmarkdown}
  %\VignetteEncoding{UTF-8}
---

```{r, include = FALSE}
knitr::opts_chunk$set(
  collapse = TRUE,
  comment = "#>",
  eval = FALSE
)
```

```{r setup}
library(QCGenomLandscape)
```

## Objectif

Établir un portrait de la disponibilité des données génomiques pour les espèces observées au Québec (liste BDQC, ~24 800 espèces), en interrogeant BOLD Systems et NCBI, puis en croisant les résultats avec les statuts de conservation (COSEPAC/LEMV).

## Sources de données

| Source | Contenu | Fichier / accès |
|---|---|---|
| BDQC | Liste taxonomique des espèces observées au Québec | `data/bdqc_list_01122025.csv` |
| COSEPAC (Canada) | Statuts de conservation fédéraux | `data/CA_especes_en_peril.csv` |
| LEMV (Québec) | Statuts de conservation provinciaux | `data/QC_especes_en_peril.csv` |
| Amorces (Keck 2022) | Correspondance marqueurs × groupes taxonomiques | `data/primers_map_group_bdqc_list_01122025.csv` |
| CanVec 1M | Limites administratives Canada/Québec | `data/canvec_1M_CA_Admin.gdb` |
| BOLD Systems | Barcodes ADN (principalement COI), géoréférencés | API REST |
| NCBI nucleotide/genome | Séquences et génomes assemblés | `rentrez` |

## Pipeline

Le pipeline est orchestré avec [`targets`](https://books.ropensci.org/targets/) (`_targets.R`, à la racine du dépôt) : chaque étape est une fonction exportée du package, mise en cache par `targets` (une étape n'est ré-exécutée que si son code ou ses entrées ont changé — utile puisque plusieurs étapes sont des appels API lents et soumis au rate limiting).

```{r pipeline-overview}
# Aperçu du graphe de dépendances, sans rien exécuter
targets::tar_visnetwork()

# Exécute (ou reprend) le pipeline au complet
targets::tar_make()
```

### 1. BOLD Systems

`fetch_bold_sequences()` interroge le portail BOLD pour les enregistrements géoréférencés au Québec et retourne le TSV brut.

### 2. NCBI — séquences

`build_ncbi_queries()` construit, pour chaque espèce × marqueur (table de correspondance `primers_map_group_bdqc_list_01122025.csv`), une requête Entrez. `fetch_ncbi_sequences()` exécute ensuite ces requêtes par lots, avec gestion d'erreur et repli sur `deficient_queries`/`high_id_queries` pour les requêtes problématiques ou à fort volume (>500 résultats). Chaque enregistrement récupéré est ensuite classé `is_voucher` selon que son titre mentionne un spécimen voucher (au lieu de deux passes NCBI séparées, avec et sans le filtre `voucher[Title]`).

### 3. NCBI — génomes complets

`fetch_ncbi_genomes()` (qui appelle `query_full_genome()` par espèce) interroge les bases `genome` (génomes nucléaires) et `nucleotide` (génomes mitochondriaux complets) pour chaque espèce de la liste BDQC.

### 4. Annotations géniques et classification

`fetch_gene_annotations()` récupère les annotations de gènes (XML GenBank) pour un sous-échantillon d'accessions par espèce. `assign_gene_group()` classe chaque gène en marqueur standardisé (COI, Cytb, ND1/2/4/5, 12S/16S rRNA, ITS, marqueurs photosynthétiques). `classify_taxon_group()` affine les groupes taxonomiques BDQC (ex. mammifères marins vs. terrestres, insectes vs. crustacés).

### 5. Statuts de conservation

`load_risk_status()` normalise les statuts COSEPAC (Canada) et LEMV (Québec), en conservant le statut le plus sévère par espèce, avec un mode `translate = TRUE` optionnel pour les libellés anglais.

### 6. Contrôle qualité des séquences

`fetch_gb_records()` et `parse_gb_records()` récupèrent et analysent les enregistrements GenBank complets ; `score_sequence_quality()` calcule des métriques simples (longueur, %N, %GC) et `has_stop_codon_coi()` signale les séquences COI avec un codon stop en phase (code mitochondrial invertébré), une anomalie typique d'une séquence mal orientée ou d'un pseudogène.

### 7. Table récapitulative et figures

`build_summary_dataframe()` assemble un tableau par espèce (séquences NCBI, marqueurs disponibles, taxonomie, statuts de conservation). `plot_gene_prevalence()` et `plot_risk_status_coverage()` produisent les figures de couverture.

### 8. Description des marqueurs

Le marqueur génétique de chaque enregistrement NCBI est extrait de la chaîne de requête Entrez (tout ce qui suit ` AND ` dans la colonne `query`), puis joint à la table de correspondance `primers_map_group_bdqc_list_01122025.csv` pour obtenir des libellés lisibles. Certains groupes taxonomiques partagent la même requête (p. ex., Oiseaux / Poissons / Mammifères / Reptiles utilisent tous `COI+12S+16S+cytb`) : la table d'amorces est préagrégée par `query_marker` avant la jointure pour éviter les doublons.

La cible `marker_stats` produit une ligne par requête-marqueur unique avec : nombre de séquences, nombre d'espèces, médiane/SD/Q25/Q75 de la longueur de séquence (`slen`).

### 9. Variabilité intra-spécifique des séquences

Pour chaque paire (espèce × marqueur) comportant plus d'un enregistrement, la cible `intraspecific_variation` calcule le coefficient de variation (CV = SD / médiane × 100) de la longueur des séquences (`slen`). Un CV élevé signale des séquences de longueurs disparates pour le même espèce et le même marqueur — indicateur probable de qualité moindre, d'amplicons mixtes ou de soumissions hétérogènes.

Les séquences de taille > 10 000 pb sont exclues avant le calcul : les génomes complets et mitogenomes renvoyés par les requêtes de gènes (p. ex., `COI[Gene]` retourne aussi les mitogenomes ~15–17 kb) gonflent le CV de façon non informative.

### 10. Export vers Arbutus (Swift)

Chaque livrable est optionnellement copié vers le conteneur Arbutus (Alliance de recherche numérique du Canada) via `upload_to_swift()`, authentifié via `swift_auth()` (Keystone). Si les variables `SWIFT_*` ne sont pas configurées, cette étape est simplement ignorée (avec un avertissement) — le reste du pipeline s'exécute normalement.

## Sorties principales

| Fichier | Description |
|---|---|
| `results/bold_qc_data.tsv` | Données BOLD brutes pour le Québec |
| `results/ncbi_results.rds` | Séquences NCBI (colonne `is_voucher` inférée du titre) |
| `results/ncbi_genome_results.rds` | Génomes complets (nucléaires/mitochondriaux) par espèce |
| `results/genes_subsamp_50_df.rds` | Annotations géniques (sous-échantillon) |
| `results/sequence_qc.rds` | Métriques de qualité de séquence + détection de codons stop |
| `results/marker_stats.rds` | Description des marqueurs : séquences, espèces, distribution des longueurs par groupe |
| `results/intraspecific_variation.rds` | Variabilité intra-spécifique des longueurs (CV) par paire espèce × marqueur |
| `results/genes_prevalence.svg` | Prévalence des marqueurs géniques par groupe taxonomique |
| `results/risk_status_coverage.svg` | Couverture génomique par statut de conservation (Québec) |

## Limitations

- **Rate limiting** : NCBI (~3 requêtes/s, 10/s avec clé API), BOLD (pas de limite stricte documentée mais délai recommandé).
- **Exactitude taxonomique** : dépend de la nomenclature utilisée par chaque base ; certaines espèces ont plusieurs noms ou synonymes non résolus.
- **Qualité des données** : NCBI accepte des soumissions publiques de qualité variable ; BOLD est plus standardisé mais moins diversifié taxonomiquement.
- **Biais taxonomiques** : vertébrés et plantes sur-représentés ; insectes et araignées dominent chez les arthropodes ; champignons et bactéries sous-représentés.
- **Biais géographiques** : les séquences NCBI ne sont pas spécifiques au Québec ; le filtrage géographique ne s'applique qu'aux enregistrements avec coordonnées.

## Références

- NCBI : <https://www.ncbi.nlm.nih.gov/>
- BOLD Systems : <https://boldsystems.org/>
- Biodiversité Québec : <https://biodiversite-quebec.ca/>
- CanVec : <https://open.canada.ca/data/en/dataset/306e5004-534b-4110-9feb-58e3a5c3fd97>
- `targets` : <https://books.ropensci.org/targets/>
